---
title: "Cronograma das aulas do curso"
output:
  html_document:
    toc: false
---

```{r setup, include=FALSE, cache=FALSE}
source("setup_knitr.R")
```

```{r, eval=FALSE, include=FALSE}
## Gera a lista com as datas de todas as aulas. O resultado do último
## comando pode ser copiado direto para o documento
datas1 <- seq.Date(as.Date("2019-08-06"), as.Date("2019-12-03"),
                   by = "week")
datas1 <- format.Date(datas1, format = "%d/%m")
datas2 <- seq.Date(as.Date("2019-08-08"), as.Date("2019-11-28"),
                   by = "week")
datas2 <- format.Date(datas2, format = "%d/%m")
cat(paste0("- **", datas1, " (Ter)", "**:\n", "- **",
           datas2, " (Qui)", "**:\n"))
```

- **06/08 (Ter)**: Apresentação da disciplina. Trazer a [lista de
  exercícios 1](exercicios/ex_intro.pdf) para a próxima aula.
- **08/08 (Qui)**: Discussão dos temas apresentados na lista 1.
- **13/08 (Ter)**:
- **15/08 (Qui)**: Comparação entre os paradigmas da inferência
  estatística.
  - [SLides](oferta201902/CE227-Slides01.pdf) de aula.
  - [Script](scripts/script_proporcao.R) feito em sala.
- **20/08 (Ter)**:
- **22/08 (Qui)**:
- **27/08 (Ter)**:
- **29/08 (Qui)**:
- **03/09 (Ter)**:
- **05/09 (Qui)**:
- **10/09 (Ter)**:
- **12/09 (Qui)**:
- **17/09 (Ter)**:
- **19/09 (Qui)**:
- **24/09 (Ter)**: **Prova 1.**
- **26/09 (Qui)**:
- **01/10 (Ter)**:
- **03/10 (Qui)**:
- **08/10 (Ter)**:
- **10/10 (Qui)**:
- **15/10 (Ter)**:
- **17/10 (Qui)**:
- **22/10 (Ter)**:
- **24/10 (Qui)**:
- **29/10 (Ter)**:
- **31/10 (Qui)**:
- **05/11 (Ter)**:
- **07/11 (Qui)**:
- **12/11 (Ter)**:
- **14/11 (Qui)**:
- **19/11 (Ter)**:
- **21/11 (Qui)**:
- **26/11 (Ter)**: **Prova 2.**
- **28/11 (Qui)**:
- **03/12 (Ter)**:
- **08/08 (Qui)**:
